【裁判字號】    99,保險,13
【裁判日期】    990528
【裁判案由】    給付保險金
【裁判全文】
臺灣高雄地方法院民事判決              99年度保險字第13號
原      告  乙○○
訴訟代理人  盧世欽律師
複代理人    黃正男律師
被      告  蘇黎世產物保險股份有限公司
法定代理人  甲○○
訴訟代理人  景熙焱律師
上列當事人間請求給付保險金事件，本院於民國99年5 月14日言
詞辯論終結，判決如下：
  主  文
原告之訴及假執行之聲請均駁回。
訴訟費用由原告負擔。
  事實及理由
一、原告主張：伊之配偶即訴外人余錫聖（下稱余錫聖），前於
    民國97年6 月19日與被告簽訂「蘇黎世產物個人責任保險附
    加傷害保險」契約，保單號碼分別為00-000-00000000-0000
    0-PAL 及00-000-00000000-00000-PAL （下稱系爭保險契約
    ），要保人及被保險人均為余錫聖，伊則均為保險受益人，
    保險期間自97年6 月18日至98年6 月18日止，身故保險金各
    為新臺幣（下同）200 萬、300 萬元。余錫聖於98年2 月5
    日晚間，搭乘高鐵自臺中返回高雄時，經搭乘友人汽車至高
    雄捷運巨蛋站後，騎乘牌照號碼HTG-650 號機車，自高雄捷
    運巨蛋站沿高雄市○○路由北往南行駛，途經高雄市新興區
    ○○○路中央公園捷運站附近時，適訴外人林裕發（下稱林
    裕發）駕駛牌照號碼225-XZ號計程車行駛在中山一路南向北
    慢車道，竟違反分向限制線之禁止規定，違規駕車迴轉至中
    山一路北向南車道，致余錫聖騎乘之機車車頭撞及林裕發之
    計程車右側車身，傷重不治死亡；詎伊嗣向被告請求保險給
    付，被告竟於同年3 月9 日以「余錫聖事故當時酒精濃度檢
    測超過道路交通安全規則第114 條規範」為由，拒絕理賠；
    惟余錫聖對於本件車禍之發生，應無過失，且其死亡係因車
    禍所致，尚與酒後駕車間不具直接因果關係，顯然不符合系
    爭保險契約之「除外責任」約定，被告自不得拒絕理賠。而
    上開有關「被保險人飲酒後駕（騎）車，其吐氣或血液所含
    酒精成份超過道路交通法令規定標準者」除外責任之約定，
    未審究縱令超過標準仍具有安全駕駛之能力，事實上已生免
    除或減輕被告依法所負之責任及義務，並加重要保人或被保
    險人之義務顯失公平，故該約定應屬無效，爰依系爭保險契
    約法律關係，提起本訴。並聲明求為判命被告給付500 萬元
    ，並自起訴狀繕本送達翌日起至清償日止，按週年利率5%計
    算之利息；及願供擔保，請准宣告假執行。
二、被告則以：依系爭保險契約第4 條第1 項第11款除外責任約
    定，被保險人飲酒後駕（騎）車，其吐氣或血液所含酒精成
    分超過道路交通法令規定標準致死亡、殘廢或傷害者，被告
    即不負給付保險金之責任。本件余錫聖於車禍發生後，經抽
    血檢測後之血液酒精濃度為80MG/DL ，換算呼氣酒精濃度高
    達0.4MG/L ，已經違反法律規定不得駕駛之標準，且系爭交
    通事故經鑑定之結果，亦認余錫聖酒精濃度過量駕駛亦為肇
    事次因，難謂無過失，又上開除外責任之約定，業經主管機
    關核准，並無顯失公平之處，被告自得拒絕給付原告保險金
    等語，資為抗辯。並聲明求為判決駁回原告之訴；如受不利
    判決，願供擔保，請准宣告免為假執行。
三、兩造不爭執事項：
  (一)余錫聖前於97年6 月19日與被告訂定系爭保險契約，要保人
    及被保險人均為余錫聖，原告則均為保險受益人，保險期間
    自97年6 月18日至98年6 月18日止，身故保險金各為200 萬
    、300 萬元。
  (二)余錫聖於98年2 月5 日騎乘機車與林裕發所駕駛牌照號碼22
    5-XZ號計程車發生碰撞而死亡。
  (三)余錫聖於發生事故後之血液中酒測值為80mg/dl ，換算吐氣
    含量為0.4mg/l（本院卷第88頁） 。
  (四)被告於同年3 月9 日以「余錫聖事故當時酒精濃度檢測超過
    道路交通安全規則第114 條規範」為由，拒絕理賠。
四、兩造爭執事項：
  (一)系爭保險契約有關不承保酒後駕駛之約定，是否違反保險法
    第54條之1 而無效？
  (二)余錫聖酒後駕駛之行為，與本件車禍事故之發生間，是否有
    因果關係存在？
  (三)如有因果關係存在，被告是否得據以拒絕給付保險金？
五、系爭保險契約有關不承保酒後駕駛之約定，是否違反保險法
    第54條之1 而無效？
  (一)保險法第54條之1 雖規定，保險契約中有於要保人、受益人
    或被保險人重大不利益約定，依訂約時情形顯失公平者，該
    部分之約定無效。惟按保險人對於由不可預料或不可抗力之
    事故所致之損害，負賠償責任。但保險契約內有明文限制者
    ，不在此限。保險人對於由要保人或被保險人之過失所致之
    損害，負賠償責任。但出於要保人或被保險人之故意者，不
    在此限。保險法第29條亦定有明文。
  (二)經查，本件系爭保險契約第4 條關於除外責任之第11款約定
    保險公司對於下列原因所致之賠償責任，不負賠償之責。十一
    因被保險人酒醉... 酒醉係指飲酒後吐氣或血液所含酒精成
    份超過道路交通法令規定標準者。」（本院卷第20頁背面）
    ，上開條款約定意旨，應在於限制被保險人因故意或重大過
    失之不當行為，使保險事故發生而獲取不當之利益，並保障
    保險人僅須於事前評估，並願承受之風險範圍內負擔可能給
    付保險金之不利益。如被保險人飲酒後駕車，其吐氣或血液
    所含酒精成分超過道路交通法令規定標準，應足推定被保險
    人有故意或重大過失將自己置於極易致傷或死亡之高危險環
    境中，若就此情形仍由保險人負擔給付保險金之義務，不但
    易使被保險人或受益人獲得不當利益，且已逾保險人所願承
    擔之合理風險，有害於系爭附約條款所揭示之除外條款訂立
    之意旨。參以，財政部審查保單示範條款除外責任部分時，
    亦將超過道路交通法令標準之酒醉駕車列入除外責任事由，
    系爭保險契約條款並經財政部審查通過等情。準此，系爭保
    險契約約定被保險人飲酒後駕（騎）車，其吐氣或血液所含
    酒精成份超過道路交通法令規定標準者為不保事項，該約定
    自不能認為依訂約時情形顯失公平而無效。因此，原告主張
    系爭保險契約約定上開事項為除外不保事項，顯造成被保險
    人重大不利益，有違保險法第54條之1 規定，該款約定自為
    無效云云，並無可採。
六、余錫聖酒後駕駛之行為，與本件車禍事故之發生間，是否有
    因果關係存在？
  (一)原告主張余錫聖飲酒後駕駛並無不能安全駕駛之情事，係因
    訴外人林裕發違反分向限制線之禁止規定，違規駕車迴轉至
    中山一路北向南車道，致余錫聖騎乘之機車車頭撞及林裕發
    之計程車右側車身，傷重不治死亡。故余錫聖飲酒後駕駛與
    本件車禍事故及其死亡結果之間，並無因果關係。被告則以
    ：余錫聖酒後駕駛，足以影響安全駕駛之能力，而未能適時
    採取必要安全措施，其難謂無過失，故其飲酒後駕駛因此發
    生交通事故而死亡，具有因果關係，且合於上開除外責任之
    約定，故得拒絕理賠等語置辯。
  (二)經查，余錫聖於系爭交通事故發生後，經抽血檢測之血液酒
    精濃度為80MG/DL ，換算呼氣酒精濃度為0.4MG/L （毫克）
    ，為兩造所不爭，已如前述。按「汽車駕駛人有下列情形之
    一者，不得駕車：... 二飲用酒類或其他類似物後其吐氣所
    含酒精濃度超過每公升0.25毫克或血液中酒精濃度超過0.05
    % 以上。」道路交通安全規則第114 條第2 款定有明文。又
    「汽車駕駛人，駕駛汽車經測試檢定有下列情形之一者，處
    罰鍰、吊扣駕駛執照：一酒精濃度超過規定標準者。」此為
    道路交通管理處罰條例所明定。基此，以余錫聖於系爭交通
    事故發生後，經抽血檢測換算吐氣酒精濃度每公升尚達0.4
    毫克，足徵其於交通事故發生前確有飲用酒類或其他類似物
    ，且吐氣酒精濃度已遠逾道路交通法令規定之標準每公升0.
    25毫克，是其係飲酒後駕（騎）車，且其吐氣所含酒精成份
    超過道路交通法令規定標準，至為顯然。
  (三)次按汽車行駛時，駕駛人應注意車前狀況，並隨時採取必要
    之安全措施。道路交通安全規則第94條第3 項定有明文。又
    依醫學實驗證明，駕駛人呼氣酒精濃度達0.25mg /l 以上時
    ，將使駕駛人產生複雜之技巧障礙，駕駛能力變壞之行為表
    現，肇事率比未飲酒時高2 倍，0.40mg/L(80mg/dL) 時，則
    出現話多、感覺能力有障礙，肇事率比未飲酒時高6 倍，足
    以影響駕駛行為等情，有中央警察大學交通學系暨交通管理
    研究所蔡中志教授所撰「酒後駕駛對交通安全之影響」、「
    酒精與交通安全研討」及交通部公告之「酒精對操控車輛之
    影響」之報告可資參酌。查本件余錫聖於本件交通事故發生
    時，呼氣酒精濃度高達0.4 毫克，且本件交通事故係因林裕
    發所駕駛之計程車沿中山一路南向北慢車道時違反分向限制
    線禁止迴車之規定，逕行迴轉至中山一路北向南車道時，致
    余錫聖來不及閃避而以其所騎乘之機車前車頭撞擊上開計程
    車之右側車身，有道路交通事故現場圖、調查報告表及照片
    在卷可憑（本院卷第81至98頁），由兩車行進方向及碰撞點
    研判，足認林裕發所駕駛之計程車自中山一路南向北違規迴
    轉至中山一路北向南車道時，係自余錫聖騎乘之機車前方而
    來，始導致余錫聖的機車前車頭撞擊計程車右側車身，依案
    發現場道路狀況乾躁、無缺陷，無障礙，當時視線良好，並
    有照明光線，天候晴，余錫聖若未飲酒過量，其應變能力及
    駕駛操作舉止反應，應不致減弱，衡情當可保持注意車前狀
    況，並即時減速慢行，作隨時停車及採取安全閃避措施，是
    依前開說明，余錫聖因飲酒所引起之生理作用，無法正常辨
    識車前狀況及操縱機車行向，致與林裕發所駕駛之計程車撞
    擊致死，客觀上確已達不能安全駕駛之狀態，堪認余錫聖飲
    酒後騎車與本件保險事故之發生具有相當因果關係。而本件
    交通事故經高雄市政府交通局行車事故鑑定委員會、高雄市
    車輛行車事故覆議鑑定委員會鑑定及覆議鑑定結果，亦均認
    余錫聖酒精濃度過量駕駛車輛及未注意車前狀況，為肇事次
    因，並有鑑定意見書附卷可稽（本院卷第76至78頁）。據此
    足認，余錫聖飲酒後吐氣所含酒精成份超過道路交通法令規
    定標準者而駕車，係導致其死亡之原因甚明。原告主張余錫
    聖飲酒後尚能在購票機器購買高鐵票，並安全騎乘機車至中
    山一路中央公園捷運站旁，顯然並未因違反道路交通安全規
    則所定之飲酒後不得駕駛之酒精量標準而認其無安全駕駛之
    能力云云，自難採信。
七、承上，如余錫聖飲酒後駕駛與其死亡間有因果關係存在，被
    告是否得據以拒絕給付保險金？
  (一)原告雖主張余錫聖之主要死亡原因係因遭訴外人林裕發所駕
    駛之計程車撞擊所致，被告不得主張除外責任事由拒絕理賠
    云云。然查，系爭保險契約有關酒後駕駛除外責任之約定，
    並無違反保險法第54條之1 規定而無效之情形，業如前述。
    又系爭保險契約之上開除外責任條款的成立要件，僅約定：
    「被保險人『飲酒後』駕（騎）車，其吐氣或血液所含酒精
    成分超過道路交通法令規定標準者。」，並參酌財政部審查
    保單示範條款除外責任部分時，亦將超過道路交通法令標準
    之酒醉駕車列入除外責任事由，並未將該除外條款限縮於「
    酒後駕駛行為係導致被保險人死亡之唯一因素」等情以觀，
    足認，若被保險人飲酒駕車對死亡具有原因力，保險人即可
    拒絕理賠，自不排除另有其他共同導致該死亡結果發生之原
    因。申言之，若被保險人飲酒後吐氣或血液所含酒精成份超
    過道路交通法令規定標準者而駕（騎）車，係導致其死亡之
    原因，被告即保險人即不負給付保險金責任，並不以此原因
    為唯一或主要之因素為必要。
  (二)本件余錫聖飲酒駕車致降低其安全駕駛之能力，未能適時採
    取安全閃避措施，亦為肇事次因，且與其死亡結果間具有因
    果關係存在，並如前述。足見，本件保險事故之發生，既係
    因被保險人飲酒超過道路交通法令所定標準所致，即與系爭
    保險契約所定除外責任原因相符。因此，被告援引系爭保險
    契約之除外約定，拒絕理賠系爭保險金予原告，自屬有據。
    原告主張余錫聖飲酒後駕車並非直接導致其死亡結果之原因
    ，並不符合系爭保險契約除外條款之要件，尚無理由，殊無
    可採。
八、綜上所述，系爭保險契約約定：「被保險人因飲酒後駕（騎
    ）車，其吐氣或血液所含酒精成分超過道路交通法令規定標
    準事由致死亡者」為除外不理賠，並未違反保險法第54條之
    1 之規定，又余錫聖飲酒後駕車行為係死亡結果之原因之一
    ，故被告抗辯其得主張除外責任不予給付保險金，自屬有據
    。從而，原告依系爭保險契約之法律關係，請求被告給付保
    險金500 萬元，及自起訴狀繕本送達翌日起至清償日止，按
    週年利率5%計算之利息，為無理由，不應准許。原告之訴既
    經駁回，則其假執行之聲請，即失所附麗，應併予駁回。
九、本件事證已臻明確，兩造其餘主張及攻防方法，經核對本判
    決結果不生影響，爰不另逐一論述，併予敘明。
十、訴訟費用負擔之依據：民事訴訟法第78條。
中    華    民    國    99    年    5     月    28    日
                  民事第五庭法  官  蘇姿月
正本係照原本作成。
如對本判決上訴，須於判決送達後20日內向本院提出上訴狀。
中    華    民    國    99    年    5     月    28    日
                            書記官  林昭吟

司法院資訊處製作；財團法人民間司法改革基金會備份。
